【裁判字號】    92,台上,1496
【裁判日期】    920710
【裁判案由】    確認扣押分配款存在
【裁判全文】
最高法院民事判決                              九十二年度台上字第一四九六號
    上  訴  人  中華商業銀行股份有限公司
    法定代理人  王又曾
    訴訟代理人  蔡文燦律師
    被 上訴 人  甲○○
    訴訟代理人  林慶雲律師
                侯勝昌律師
                楊靖儀律師
右當事人間請求確認扣押分配款存在事件，上訴人對於中華民國九十年十月十七日台
灣高等法院高雄分院第二審判決（九十年度重上字第七六號），提起上訴，本院判決
如左：
    主  文
原判決廢棄，發回台灣高等法院高雄分院。
    理  由
本件上訴人主張：伊對訴外人彥武企業股份有限公司（下稱彥武公司）有借款債權，
彥武公司在台灣高雄地方法院民事執行處 (下稱高雄地院）八十八年執字第三四四五
二號執行事件有執行分配款新台幣 (下同）六百零一萬零八百二十八元，為保全上開
債權，經聲請高雄地院八十九年執全字第三一三七號案就彥武公司上開執行分配款聲
請假扣押獲准，並於八十九年十月三十一日執行假扣押在案。詎被上訴人竟以其已受
讓上開分配款債權為由，向高雄地院聲明異議等情，聲明求為確認伊就高雄地院八十
九年執全字第三一三七號假扣押事件扣押彥武公司於同院八十八年執字第三四四五二
號內之執行分配款六百零一萬零八百二十八元存在之判決。
被上訴人則以：彥武公司於高雄地院八十八年執字第三四四五二號執行事件中所得領
取之執行分配款，已於八十九年十月二十七日讓與伊，於翌日即同年月二十八日通知
執行債務人林文士，並於同年月三十日在高雄地院公證處公證。該執行分配款之領取
權即非彥武公司之財產，上訴人至八十九年十月三十一日始就彥武公司上開分配款以
高雄地院八十九年執全字第三一三七號執行假扣押，上訴人為彥武公司之債權人，自
不得對彥武公司以外之人之財產聲請假扣押等語，資為抗辯。
原審維持第一審所為上訴人敗訴之判決，駁回其上訴，無非以：按強制執行法上不動
產之拍賣程序，係以執行法院立於執行債務人之地位而與買受人為私法上之拍賣，其
拍賣所得之價金，乃受執行之不動產之變體，用以滿足執行債權人及參與分配人之債
權。又抵押權經執行法院以強制執行程序實行後，其抵押權雖因抵押物之拍賣而歸於
消滅，就抵押物所賣得價金，抵押權人仍有優先受償之權，該權利並非不得讓與。第
按民法第二百九十七條第一項前段之規定，債權之讓與，非經讓與人或受讓人通知債
務人，對於債務人不生效力；此項通知之性質為觀念通知，不以債務人承諾為必要。
查彥武公司係以高雄地院八十八年拍字第六六六三號拍賣抵押物裁定，對債務人林文
士所提供之抵押物，以該院八十八年執字第三四四五二號執行事件聲請強制執行，嗣
該不動產於八十九年七月十二日拍定，經拍定人繳足價金，由高雄縣岡山地政事務所
辦理該抵押權塗銷登記完竣，該院民事執行處於八十九年十月十八日通知彥武公司及
參與分配債權人等，指定八十九年十一月一日為分配期日。依高雄地院民事執行處製
成之分配表所載，彥武公司可獲分配金額共計二筆，其一為執行費九萬七千五百六十
元，其二為第一順位抵押債權五百九十一萬三千二百六十八元，共計六百零一萬零八
百二十八元，有該院民事執行處八十八年執字第三四四五二號執行卷可憑，則依前開
說明，彥武公司實施抵押權，並依該執行名義就拍定價金取得優先受償之分配款債權
，係屬抵押權之變體，自得為讓與之標的。被上訴人抗辯：彥武公司為清償員工資遣
費，已於八十九年十月二十八日，將所得分配之前開優先受償分配款債權中一筆五百
九十一萬三千二百六十八元之分配款債權，讓與彥武公司資遣員工代表即被上訴人，
讓與人彥武公司已將該債權讓與之事實通知債務人林文士，有債權讓與契約書、高雄
地院公證處認證書、林文士簽收單為證，證人林文士並證稱：該簽收單確實為其所簽
，其對於系爭債權讓與並無意見等語，堪信為真實。彥武公司就執行債務人林文士之
抵押物所行使之抵押權，已於拍定人繳足價金後即經塗銷抵押權而變更為具有優先受
償性質之債權，該債權之讓與並非不動產物權之變更，並無經登記始生效力之問題，
系爭債權讓與在讓與人與受讓人間已經生效，又系爭債權讓與行為亦已通知債務人，
該讓與行為之效力，自無疑義。上訴人固然就彥武公司之上開分配款債權聲請假扣押
並執行在案，惟該假扣押執行係於八十九年十月三十一日聲請，執行命令於八十九年
十一月一日送達高雄地院民事執行處，而系爭債權讓與係於扣押命令生效前所為，彥
武公司先前所為債權讓與之效力，不生影響。是該分配款債權已非彥武公司之財產，
上訴人依強制執行法第一百二十條之規定，訴請確認彥武公司於高雄地院八十八年執
字第三四四五二號執行事件中之分配款債權六百零一萬零八百二十八元存在，不應准
許等詞，為其判斷之基礎。
惟查高雄地院八十八年度執字第三四四五二號執行事件，彥武公司可獲分配債權金額
共計二筆，其一為執行費九萬七千五百六十元，其二為第一順位抵押債權五百九十一
萬三千二百六十八元，共計六百零一萬零八百二十八元，為原審確定之事實。又卷附
債權讓與契約記載：彥武公司讓與被上訴人高雄地院八十九高貴民讓八十八年執字第
三四四五二號函（民事執行處通知）可分配債權金額五百九十一萬三千二百六十八元
云云（見一審卷三二頁），彥武公司可獲分配之執行費九萬七千五百六十元並未讓與
被上訴人，乃原審併就九萬七千五百六十元部分為被上訴人勝訴之判決，又未說明理
由，已有未當。且被上訴人於原審陳稱：﹁ (為何對彥武公司有五百九十一萬三千二
百六十八元的債權？）我是當員工代表，那是公司要給我們員工的資遣費﹂﹁該數字
如何來我不知道﹂，上訴人於原審亦陳稱：﹁被上訴人是公司出納，本身也不是被資
遣員工。﹂（見原審卷四六頁），究竟彥武公司於債權讓與契約訂立時，有無資遺員
工？其人數及資遣費各若干？被上訴人當時是否為資遣之員工？攸關本件債權讓與契
約之效力之認定，原審未遑詳查究明，遽為上訴人敗訴之判決，自嫌率斷。上訴論旨
，指摘原判決不當，求予廢棄，為有理由。
據上論結，本件上訴為有理由。依民事訴訟法第四百七十七條第一項、第四百七十八
條第一項，判決如主文。
中      華      民      國    九十二    年      七      月      十      日
                              最高法院民事第六庭
                                  審判長法官  吳  正  一
                                        法官  劉  福  來
                                        法官  鄭  玉  山
                                        法官  黃  義  豐
                                        法官  朱  建  男
      右正本證明與原本無異
                                              書  記  官
中      華      民      國    九十二    年      七      月     三十     日
                                                                       ：


司法院資訊處製作；財團法人民間司法改革基金會備份。
